臺灣彰化地方法院民事判決
109年度訴字第987號
原      告  呂秀雲  
訴訟代理人  李淵源律師
被      告  黃坤山  
上列當事人間請求分割共有物事件，本院於民國110年3月3日言
詞辯論終結，判決如下：
    主  文
兩造共有坐落彰化縣○○鄉○○段000 地號、面積848.59平方公尺土
地，准予分割，分割方法如附圖所示，即：編號甲部分、面積42
4.29平方公尺土地，由被告黃坤山取得；編號乙部分、面積424.
30平方公尺土地，由原告取得。
訴訟費用由原告及被告黃坤山各負擔二分之一。
    事實及理由
一、原告起訴主張：　　 
　　緣坐落彰化縣○○鄉○○段000 地號、面積848.59平方公尺土地
    （下稱系爭土地），使用分區類別為鄉村區乙種建築用地，
    為兩造所共有，系爭土地各共有人之應有部分比例為原告二
    分之一、被告黃坤山二分之一，系爭土地並無不能分割原因
    ，兩造亦無不分割之約定，惟就分割方法不能達成協議，爰
    依民法823 條之規定，起訴請求分割系爭土地，並提出附圖
    所示之方案等語，聲明如主文所示。
二、被告方面：
　　請求保留勘驗測量筆錄所示照片建物，同意原告提出之分割
    方案等語。
三、得心證之理由：　　
　㈠原告主張系爭土地為兩造所共有，應有部分比例為原告二分
    之一、被告二分之一 ，系爭土地並無因物之使用目的不能
    分割或契約訂有不分割期限之情形，且兩造無法協議分割之
    事實，業據其提出土地登記謄本、地籍圖謄本等件為證，並
    有彰化縣員林地政事務所109年8月27日員地二字第10900056
    29號函在卷可稽（參本院卷第37頁），且為被告所不爭執，
    堪信為真實。是以原告依法請求分割系爭土地，於法有據，
    應予准許。
　㈡按共有物之分割，依共有人協議之方法行之。分割之方法不
    能協議決定，或於協議決定後因消滅時效完成經共有人拒絕
    履行者，法院得因任何共有人之請求，命為分配：一以原物
    分配於各共有人。但各共有人均受原物之分配顯有困難者，
    得將原物分配於部分共有人。二原物分配顯有困難時，得變
    賣共有物，以價金分配於各共有人；或以原物之一部分分配
    於各共有人，他部分變賣，以價金分配於各共有人。民法第
    824條第1項訂有明文。再按裁判分割共有物，屬形成判決，
    法院定共有物之分割方法，固應斟酌當事人之聲明、共有物
    之性質、經濟效用及全體共有人之利益等，本於自由裁量權
    為公平合理之分配，不受當事人聲明、主張或分管約定之拘
    束，最高法院93年度台上字第1797號判決要旨可供參照。準
    此，就共有物之分割，法院應審酌共有人之應有部分比例、
    各共有人之意願、分割方案有無符合公平原則及整體共有人
    之經濟利益等因素，為通盤之考量，以求得合理、適當之分
    割方法。 
　㈢經查，系爭土地使用分區及類別編定為鄉村區乙種建築用地
    ，東南方臨巷道得通往大村鄉山腳路，其上分別有原告、被
    告所有之建物，其餘為巷道等情，業經本院會同地政事務所
    人員至現場履勘查明，製有勘驗筆錄、照片及現況圖（即彰
    化縣員林地政事務所收件日期109年10月29日員土測字第210
    0號土地複丈成果圖）在卷可佐，而原告所提出如附圖所示
    分割方案，係據兩造原土地應有部分比例計算分配取得，亦
    維持兩造現況使用之大要、分割線筆直，分割後土地完整、
    均與對外道路相鄰，交通尚稱便利。是本院審酌兼衡共有物
    之性質、共有人之意願、利害關係、經濟效用及全體共有人
    之利益及使用現狀等各項因素下，認依附圖方案分割，符合
    共有人全體之利益，應屬公允、適當，爰據附圖方案，判決
    兩造就系爭土地各分得之位置如主文第一項所示。
四、末按因共有物分割、經界或其他性質上類似之事件涉訟，由
    敗訴當事人負擔訴訟費用顯失公平者，法院得酌量情形，命
    勝訴之當事人負擔其一部，民事訴訟法第80條之1 定有明文
    。本件係因分割共有物事件涉訟，被告之行為，可認係按當
    時之訴訟程度為伸張或防禦權利所必要。故諭知由兩造按應
    有部分比例分擔本件訴訟費用，判決如主文第二項所示。
五、結論：原告之訴為有理由，並依民事訴訟法第80條之1，判
    決如主文。 
中　　華　　民　　國　　110 　年　　4 　　月　　21　　日
                  民事第一庭    法　官　姚銘鴻
以上正本係照原本作成。
如對判決上訴，應於判決送達後20日內向本院提出上訴狀。如委
任律師提起上訴者，應一併繳納上訴審裁判費。
中　　華　　民　　國　　110 　年　　4 　　月　　21　　日
                                書記官　陳品潔